臺灣嘉義地方法院民事判決　　　　　　　100年度訴字第440號
原　　　告　嚴丁
訴訟代理人　張麗雪律師
被　　　告　賴燕琴
上列當事人間返還不當得利事件，本院於民國100年11月23日言
詞辯論終結，判決如下：
    主      文
被告應給付原告新臺幣玖拾參萬陸仟參佰陸拾玖元，及自民國一
百年十一月七日起至清償日止，按週年利率百分之五計算之利息
。
原告其餘之訴駁回。
訴訟費用由被告負擔百分之七十，餘由原告負擔。
本判決於原告以新臺幣參拾壹萬參仟元供擔保後，得假執行；但
被告以新臺幣玖拾參萬陸仟參佰陸拾玖元為原告預供擔保後，得
免為假執行。
原告其餘假執行之聲請駁回。
    事實及理由
一、按訴狀送達後，原告不得將原訴變更或追加他訴。但請求之
    基礎事實同一者、擴張或減縮應受判決事項之聲明者，不在
    此限，民事訴訟法第255條第1項第2款、第3款定有明文。原
    告提起本件訴訟時，係聲明「被告應給付原告新臺幣（下同
    ）133萬5000元，及自起訴狀繕本送達之翌日起至清償日止
    ，按年息百分之5計算之利息。」；嗣於本院審理時具狀減
    縮聲明「被告應給付原告119萬8215元，及自起訴狀繕本送
    達翌日起至清償日止，按週年利率百分之5計算之利息，揆
    諸前揭說明，於法尚無不合，應予准許。又本件被告經合法
    通知，未於言詞辯論期日到場，核無民事訴訟法第386條所
    列各款情形，爰依原告之聲請，由其一造辯論而為判決，先
    均予敘明。
二、原告主張：兩造於民國83年3月18日結婚，育有未成年長女
    嚴淑敏（民國81年3月3日生，已於100年7月9日過世），惟
    自長女嚴淑敏3歲時，被告即離家出走，音訊全無，僅聽聞
    其在高雄，十餘年均未返家與原告同居，未盡對子女之扶養
    義務，長女嚴淑敏均由原告獨力扶養，而自被告於84年間離
    家起，被告均未負擔未成年子女之扶養費用，均由原告負擔
    ，而子女尚未成年前，被告依法對子女負有扶養義務；又參
    酌行政院主計處公佈之85年度迄100年度嘉義縣平均每人每
    月消費支出計算，兩造各分擔扶養費一半，即自85年9月10
    日起至100年7月9日止，以如附表所示之嘉義縣平均每人每
    月消費支出計算，被告應負擔之金額合計為119萬8215元【
    計算式：（10086×3.3）＋（10692＋11289＋11481＋12788
    ＋11997＋12141＋12641＋12891＋14044＋14334＋14241＋1
    5173＋15052＋15156）×12＋（15156×10.3）÷2＝119萬8
    215元】，爰依不當得利之法律關係，請求被告返還原告所
    墊付之未成年長女嚴淑敏扶養費用等語，並聲明：被告應給
    付原告119萬8215元，及自起訴狀繕本送達翌日起至清償日
    止，按按年息百分之五計算之利息；原告願供擔保，請准宣
    告假執行；訴訟費用由被告負擔。又被告未於言詞辯論期日
    到場，亦未提出書狀作何聲明或陳述
三、本件原告主張兩造為夫妻關係，育有未成年長女嚴淑敏（民
    國81年3月3日生），已於100年7月9日過世，而自長女嚴淑
    敏3歲時約84年間，被告即離家出走，音訊全無，十餘年均
    未返家與原告同居，未盡對子女之扶養義務，長女嚴淑敏均
    由原告獨力扶養，被告未負擔未成年長女之扶養費用，均由
    原告負擔等情，已據原告提出戶籍謄本、嘉義縣梅山鄉太平
    村辦公處證明影本各1份為證，應堪信為真實。
四、按父母對於未成年之子女，有保護及教養之權利義務。又對
    於未成年子女之權利義務，除法律另有規定外，由父母共同
    行使或負擔之，民法第1084條第2 項、第1089條第1 項前段
    定有明文。就權利方面而言，父母對於未成年之子女具有教
    養之權利，謂之親權之行使；就義務而言，父母對於未成年
    子女負有保護扶養之義務，而此種保護扶養義務係一種「生
    活保持義務」，並非「生活扶助義務」，亦即父母對未成年
    子女之扶養義務不以未成年子女「不能維持生活而無謀生能
    力」為必要，且此種未成年子女對父母之扶養請求權，乃基
    於身分關係所由生，縱使父母已離婚或分居，其間身分關係
    並不失其存在，是其扶養請求權仍未喪失。是以，本件被告
    既為未成年長女嚴淑敏之生母，對於未成年長女自負有扶養
    之義務，並應與原告共同負擔子女之生活保持義務，自屬當
    然。
五、復按，所謂保護及教養之權利義務，係包括扶養在內。是於
    婚姻關係存續中，因父母對子女之扶養費用（保護教養費用
    ）係構成家庭生活費用之一部，故在父母對子女扶養費用義
    務之內部分擔上，係依家庭生活費用之法理，即由夫妻各依
    其經濟能力、家事勞動或其他情事分擔之，以玆解決。因此
    ，在父母婚姻關係存續期間，本於保護教養費用乃為人父母
    親之本質義務，即未成年子女生活保持義務，而應類推適用
    家庭生活費用負擔之法理，即按父母雙方資產、能力、收入
    家事勞動或其他情事分擔之。復按，無法律上之原因而受利
    益，致他人受損害者，應返還其利益，雖有法律上原因，而
    其後已不存在者，亦同，民法第179條定有明文，而扶養義
    務人履行其本身之扶養義務，致他扶養義務人得因此不必盡
    其應盡之扶養義務，而受有利益，此時他扶養義務人所受之
    利益為「免履行扶養義務」之利益，而為履行扶養義務者即
    因逾其原應盡之義務，而受有損害，兩者間即有因果關係存
    在。易言之，倘父母不能共同負擔義務，父母之一方支付全
    部未成年子女之扶養費後，自得依不當得利之法律關係向他
    方請求分擔（此有最高法院92年台上字第1832號判決意旨可
    資參照）。本件原告主張被告未曾負擔未成年長女之生活費
    用，未成年長女生活費用，均由原告自行負擔，已詳見上述
    ，茲就被告應負擔之金額論述如下：
  (一)原告在村內從事汽車修護工作，每月收入約8000元至1萬元
    ，於99年度名下有西元1982年、1993年份汽車各一部，無其
    他財產財產，未成年長女曾就讀私立崇仁護校，而被告於99
    年度有利息所得3470元，名下有土地五筆，財產總額約53萬
    餘元，已據原告陳述在卷（見本院卷第18、30頁），並經本
    院依職權至稅務電子閘門查詢兩造財產所得調件明細表附卷
    可稽，堪予認定。又被告未分擔長女之扶養費用，已如前述
    ，且原告為長女之生父，並實際負責照料子女，原告確實有
    支出扶養費用，當屬無疑，自應由法院審酌支出情況及子女
    年齡及生活所需一切情況，以定其數額。是以，本院審酌兩
    造之前揭收入、資力及子女人數，及原告實際照顧未成年子
    女所付出心力，原告主張被告應負擔長女扶養費用比例以二
    分之一計算，應屬適當。
  (二)次查，長女嚴淑敏與原告等均居住嘉義縣境內，有戶籍謄本
    可按，而兩造之前揭收入與行政院主計處統計之台灣地區國
    民所得及平均每人每月消費支出（按區域別分）之記載標準
    ，兩造未成年長女係81年3月3日出生，其未成年前需人照顧
    ，並有食衣住行育樂等基本之生活需要，而以嘉義縣99年度
    平均每人每月之消費支出1萬5156元言，上述經常性支出包
    括消費性支出及非消費性支出，其項目已經包括食衣住行育
    樂等生活範圍，並且有居住區域之劃分，應該是目前較能正
    確反映國民生活水準之數據，且上開消費金額之計算，因係
    以消費為導向，較符合一般扶養實情，而足採為計算之依據
    ，雖該消費支出之計算並非專以未成年人為對象，若干消費
    項目並非未成年人所必需，例如菸草、家具及家庭設備、家
    事管理、房地租及水費、燃料和燈光、交通工具及通訊購置
    、交通設備使用管理費、汽機車保險費等固均應予以扣除，
    惟參諸若干未成年人所需之教育費用等，而成人不必要之需
    求，在前開消費支出表中，並非均有採為計算之依據。參以
    原告之長女有就學、註冊繳費等花費，且觀諸現今物價指數
    高漲，未成年人每天所須花費之餐費、交通費、衣著費或其
    他基本娛樂支出等亦不在少數，上述計算標準應較綜合所得
    稅之扶養親屬寬減額顯屬可採。而依卷附行政院主計處臺灣
    地區99年家庭收支調查報告所載，嘉義縣民99年每戶家庭收
    入之平均人數3.04人、平均每戶成年人數2.32人，每戶每年
    所得為77萬5017元，此與兩造前揭收入及財產，雖尚未達前
    述嘉義縣每戶所得，惟考量未成年長女就讀私立學校等情，
    各該年度以前述嘉義縣每戶所得百分之八十比例援引計算應
    為適當。準此，本院根據前述社會經濟狀況與一般國民生活
    水準、兩造之經濟能力、子女之需求及人數等，與兩造之收
    入、資力等因素，並參酌嘉義縣各年度每人每月平均消費支
    出如附表所示，認原告請求被告不當得利金額，自85年9月1
    0日起算自未成年長女死亡之日即100年7月9日止，以每人每
    月平均消費支出百分之八十計算，被告應分擔二分之一，詳
    如附表所示總計93萬6369元，故原告得請求被告返還之費用
    93萬6369元。
  (三)又按遲延之債務，以支付金錢為標的者，債權人得請求依法
    定利率計算之遲延利息，其利率未經約定，亦無法律可據者
    ，週年利率為百分之五。再按給付無確定期限者，債務人於
    債權人得請求給起付時，經其催告而未為給付，自受催告時
    起，負遲延責任；其經債權人起訴而送達訴狀，或依督促程
    序送達支付命令，或為其他相類之行為者，與催告有同一之
    效力；前項催告定有期限者，債務人自期限屆滿時負遲延責
    任，民法第203條、第229條第2、3項、第233條第1項前段分
    別定有明文。從而，原告請求被告給付93萬6369元，暨自起
    訴狀繕本送達之翌日（公示送達登報之日起，經20日即100
    年11月7日）起至清償日止，按週年利率百分之五計算之利
    息，洵屬有據，逾此部分之請求，為無理由。
六、綜上所述，原告依民法第179 條不當得利之法律關係，請求
    被告給付93萬6369元，及自100年11月7日起至清償日止，按
    年息百分之五計算之利息，為有理由，應予准許，逾此部分
    之請求，為無理由，應予駁回。
七、本判決原告勝訴部分，原告陳明願供擔保以代釋明，請准為
    假執行宣告，核無不合，應予准許，爰酌定相當之擔保金額
    宣告之。至被告部分，則由本院酌定相當擔保金額，依職權
    宣告被告如預供所定擔保金額，亦得免為假執行。又原告其
    餘之訴既經駁回，其假執行之聲請已失所附麗，應併駁回之
    。
八、據上結論，本件原告之訴為一部有理由、一部無理由，依民
    事訴訟法第79條、第385條第1項、第390條第2項、第392條
    第2項，判決如主文。
中    華    民    國    100    年    11    月   30    日
                    民事第一庭法  官  李文輝
以上正本係照原本作成。
如不服本判決，應於判決送達後20日之不變期間內，向本院提出
上訴狀。如委任律師提起上訴者，應一併繳納上訴審裁判費。
中    華    民    國    100    年    11    月    30   日
                              書記官  王博昭
附表：兩造未成年長嚴淑敏扶養費計算（元以下四捨五入）
  ┌──┬────┬────┬───────┬─────┐
  │年度│計算期間│合計月份│每人每月平均消│被告應分擔│
  │    │        │        │費支出        │比例金額即│
  │    │        │        │（新台幣）    │百分之四十│
  │    │        │        │              │（新台幣）│
  ├──┼────┼────┼───────┼─────┤
  │ 85 │9月10日 │        │              │          │
  │    │  至    │  3.7   │10086元       │14927元   │
  │    │12月31日│        │              │          │
  ├──┼────┼────┼───────┼─────┤
  │ 86 │1至12月 │   12   │10692元       │51322元   │
  ├──┼────┼────┼───────┼─────┤
  │ 87 │1至12月 │   12   │11289元       │54187元   │
  ├──┼────┼────┼───────┼─────┤
  │ 88 │1至12月 │   12   │11481元       │55109元   │
  ├──┼────┼────┼───────┼─────┤
  │ 89 │1至12月 │   12   │12788元       │61382元   │
  ├──┼────┼────┼───────┼─────┤
  │ 90 │1至12月 │   12   │11997元       │57586元   │
  ├──┼────┴────┴───────┴─────┤
  │ 91 │1至12月 │   12   │12141元       │58277元   │
  ├──┼────┼────┼───────┼─────┤
  │ 92 │1至12月 │   12   │12641元       │60677元   │
  ├──┼────┼────┼───────┼─────┤
  │ 93 │1至12月 │   12   │12981元       │62309元   │
  ├──┼────┼────┼───────┼─────┤
  │ 94 │1至12月 │   12   │14044元       │67411元   │
  ├──┼────┼────┼───────┼─────┤
  │ 95 │1至12月 │   12   │14334元       │68803元   │
  ├──┼────┼────┼───────┼─────┤
  │ 96 │1至12月 │   12   │14241元       │68357元   │
  ├──┼────┼────┼───────┼─────┤
  │ 97 │1至12月 │   12   │15173元       │72830元   │
  ├──┼────┼────┼───────┼─────┤
  │ 98 │1至12月 │   12   │15052元       │72250元   │
  ├──┼────┼────┼───────┼─────┤
  │ 99 │1至12月 │   12   │15156元       │72749元   │
  ├──┼────┼────┼───────┼─────┤
  │100 │1月1日  │        │              │          │
  │    │  至    │  6.3   │15156元       │38193元   │
  │    │7月9日  │        │              │          │
  ├──┼────┴────┴───────┴─────┤
  │總計│93萬6369元                                    │
  └──┴───────────────────────┘